【裁判字號】    98,易,1094
【裁判日期】    990127
【裁判案由】    重利
【裁判全文】
臺灣屏東地方法院刑事判決              98年度易字第1094號
公  訴  人  臺灣屏東地方法院檢察署檢察官
被      告  丁○○
上列被告因重利案件，經檢察官提起公訴（98年度偵字第4871號
），本院判決如下：
    主  文
丁○○無罪。
    理  由
一、公訴意旨略以：被告丁○○基於重利之犯意，於民國97年6
    月間起，在位於屏東縣內埔鄉水門村之紅帥檳榔攤內，利用
    丙○○需錢孔急之際，分別貸與丙○○新臺幣（下同）3 萬
    元、3 萬元、2 萬元、2 萬元、1 萬5 千元，共11萬5 千元
    ，約定每借款3 萬元，先預扣3,600 元之利息，並以10日為
    1 期，每期需償還利息3,600 元；每借款2 萬元，先預扣2,
    400 元之利息，並以10日為1 期，每期需償還利息2,400 元
    ，藉以獲得相當於年利率432%與原本顯不相當之重利，丙○○每次借款則簽發同額之本票作為擔保，並陸續繳納利息3
    、4 月，嗣因丙○○無力清償債務始報警處理而查獲，因認
    被告丁○○係犯刑法第344 條之重利罪嫌云云。
二、按犯罪事實應依證據認定之，無證據不得認定犯罪事實；又
    不能證明被告犯罪者，應諭知無罪之判決，刑事訴訟法第15
    4 條第2 項、第301 條第1 項分別定有明文。次按事實之認
    定，應憑證據，如未能發現相當證據，或證據不足以證明，
    自不能以推測或擬制之方法，以為裁判之基礎；又認定犯罪
    事實所憑之證據，雖不以直接證據為限，間接證據亦包括在
    內，然而無論直接或間接證據，其為訴訟上之證明，須於通
    常一般之人不致有所懷疑，而得確信其為真實之程度者，始
    得據為有罪之認定；再認定不利於被告之事實，須依積極證
    據，苟積極證據不足為不利於被告事實之認定時，即應為有
    利於被告之認定，更不必有何有利之證據，最高法院著有40
    年台上字第86號判例、76年台上字第4986號判例及30年上字
    第816 號判例，可資參照。
三、按被告以外之人於偵查中向檢察官所為之陳述，除顯有不可
    信之情況外，得為證據，刑事訴訟法第159 條之1 第2 項定
    有明文，證人即被害人丙○○、證人何金蓮於偵查中經具結
    向檢察官所為之陳述，雖屬傳聞證據，惟現階段刑事訴訟法
    規定，檢察官代表國家偵查犯罪、實施公訴，依法有訊問被
    告、證人及鑑定人之權，實務運作時，檢察官於偵查中向被
    告以外之人所取得之陳述，原則上均能遵守法律規定，不致
    違法取供，其可信度極高，且被告丁○○並未提出有何顯不
    可信之情形，是證人丙○○、何金蓮於偵查中之證言，自得
    為證據。次按傳聞法則之重要理論依據，在於傳聞證據未經
    當事人之反對詰問予以核實，乃予排斥，惟若當事人已放棄
    對原供述人之反對詰問權，於法院審判時表明同意該等傳聞
    證據可作為證據，基於證據資料愈豐富，愈有助於真實發現
    之理念，並貫徹刑事訴訟法修法加重當事人進行主義之精神
    ，確認當事人對於證據能力有處分權之制度，傳聞證據經當
    事人同意作為證據，法院認為適當者，亦得為證據。本件當
    事人已表示對於除上所述之其餘全案卷證所存證據（含供述
    及非供述證據）均同意有證據能力，本院復斟酌該等證據並
    非非法取得，亦無證明力明顯過低之情形，以之作為證據，
    應屬適當，是依刑法訴訟法第159 條之5 第1 項規定，應認
    該等證據均得採為證據。
四、公訴意旨認被告丁○○涉犯上開犯行，係以證人丙○○、何
    金蓮之證述，及被告自白曾借款共11萬5 千元與丙○○，為
    其依據。訊據被告堅決否認有為公訴意旨所指之重利犯行，
    辯稱：伊沒有向丙○○收取高額利息等語。經查：
  (一)按被害人與一般證人不同，其與被告處於絕對相反之立場，
    其陳述之目的，在使被告受刑事訴追處罰，內容未必完全真
    實，證明力自較一般證人之陳述薄弱，故被害人縱立於證人
    地位而為指證及陳述，且其指證、陳述無瑕疵可指，仍不得
    作為有罪判決之唯一依據，應調查其他證據以察其是否與事
    實相符，亦即仍須有補強證據以擔保其指證、陳述之真實性
    ，始得採為斷罪之依據（最高法院94年度台上字第3326號判
    決意旨參照）。而證人即被害人丙○○就其向被告借款之利
    息計算方式，先於警詢時證稱：借款3 萬元，每個月需繳息
    3,600 元，借款2 萬元需繳息2,400 元等語（見警卷第2 頁
    ），其於偵查中先結證稱：伊向被告借3 萬元，實拿2 萬多
    ，先扣掉利息了，利息是以每3 個月算1 次，每次繳3,600
    元等語（見偵卷第5 頁）；嗣改稱：借3 萬元利息是10天要
    交3,600 元，2 萬元是10天要交2,400 元等語（見偵卷第28
    頁），其於本院審理時結證稱：剛開始利息10天算1 次，之
    後變15天還1 次，以全部總額11萬5 千元計算利息，每期本
    息1 萬多元，最早是借款3 萬元，每10天收3,600 元，借款
    2 萬元，每10天收2,400 元等語（見本院卷第23、24頁），
    則依證人丙○○上開所證，本件利息計算方式已有每月計息
    、每3 月計息、每10日計息、每15日還本息之不同方式，況
    證人即介紹丙○○向被告借款之何金蓮、證人即丙○○表哥
    甲○○分別於偵查中、本院審理時均證稱不知利息計算方式
    等語（分別見偵卷第21頁、本院卷第26頁），且證人乙○○
    於本院審理時結證稱：伊知道被告借款給丙○○的事情，伊
    沒有聽到利息計算方式，伊是丙○○簽發本票之見證人，簽
    本票時丙○○沒有表示利息太高或有其他意見，是丙○○要
    被告借款給她等語（見本院卷第27頁），是證人丙○○就其
    向被告借款之利息計算方式，前後所述已見矛盾，復無其他
    補強證據以實其說，尚難遽採為對被告不利認定之依據。
  (二)次按重利罪之成立，係以乘人急迫、輕率或無經驗貸以金錢
    或其他物品，而取得與原本顯不相當之重利為要件，故苟未
    乘人急迫、輕率或無經驗，縱取得與原本顯不相當之重利，
    仍難令負重利罪責（最高法院85年台上字第4382號判決意旨
    參照）。而證人即被害人丙○○於警詢時陳稱：伊任職高雄
    市德謙婦幼醫院護士，每月底薪是2 萬1 千元，伊先生每月
    收入約5 萬元等語（見警卷第1 、3 頁），顯見丙○○與其
    配偶均有固定收入，若以個人信用向銀行借貸，自有取得資
    金之可能。又丙○○先後向被告借款3 萬元、3 萬元、2 萬
    元、2 萬元、1 萬5 千元，共11萬5 千元等情，業據被告、
    證人丙○○陳明在卷，並有證人丙○○所簽發之本票2 紙在
    卷足憑（面額分別為10萬元、1 萬5 千元，見偵卷第30頁）
    ，足認丙○○係分5 次向被告借得上開款項，其既得分次借
    款，且數額未高，難認丙○○於借款之際有何「急迫」情事
    。再證人丙○○於本院審理時結證稱：之後伊請表哥幫忙以
    其證件向被告借款，伊以表哥名義向被告借款2 萬元，也有
    以媽媽名義向被告借款2 萬元，第一次借款之後伊告訴被告
    利息還不出來，所以又向被告借款，之後還是還不出利息，
    伊才又以媽媽及表哥名義向被告借款，一開始知道利息計算
    方式，伊有向被告反應利息太高，伊第一次還不出利息時有
    找被告，被告又幫伊，所以才又借錢給伊，被告沒有逼伊等
    語（見本院卷第23~25 頁），核與證人甲○○於本院審理時
    結證稱：當初丙○○有困難需要用錢，伊就以伊的名義向被
    告借款給丙○○用等語（見本院卷第26頁正面）相符，並有
    甲○○所簽發之本票1 紙在卷足憑（見本院卷第33頁），則
    證人丙○○所證其以甲○○及其母親之名義向被告借款花用
    等語，應堪採信，以被告原先即已將款項借與丙○○，丙○○未給付利息乃以甲○○及其母親之名義向被告借款等情衡
    之，顯見被告借款與丙○○而未獲利息後，即已無意再借款
    與丙○○，為有確實擔保，於丙○○覓得甲○○及其母親之
    首肯後，被告始再借款與丙○○，丙○○既已得甲○○及其
    母親之首肯，足認丙○○就以甲○○及其母親之名義向被告
    借款前已充分與甲○○及其母親討論並權衡利弊，且係出於
    自由意志，審酌諸多因素下向被告借款，況丙○○向被告借
    款之時，係雙方言明借款之數額、利息後，知悉借款之條件
    後而為，自無何陷於未能慎重考慮而草率遽下借款決定之「
    輕率」情事。此外，丙○○之教育程度為大學畢，向被告借
    款時已年滿32歲，並任職高雄市德謙婦幼醫院護士等情，有
    其年籍資料在卷，顯具有相當社會經驗，應知悉金融機構放
    款之利率，亦難認丙○○有何無借貸經驗以致於未能分辨借
    貸契約條件利害關係之「無經驗」可言。從而，縱如丙○○
    所述其係以高額利息向被告借款，然丙○○既非在急迫、輕
    率或無經驗之情狀下向被告借款，自難認被告所為已該當重
    利罪之犯罪構成要件。
五、綜上所述，丙○○所指述被告收取之利息計算方式前後有所
    矛盾，難認被告向其收取與原本顯不相當之重利，況縱被告
    向丙○○收取高額利息，惟丙○○非在急迫、輕率或無經驗
    之情狀下向被告借款，是公訴意旨所憑之證據，尚難證明被
    告丁○○果有為被訴之重利犯行，依法當不得遽為不利於被
    告之認定。此外，復查無其他積極證據足供證明被告確有公
    訴意旨所指之犯行，要屬不能證明其犯罪，揆諸前揭說明，
    自應為無罪之諭知。
據上論斷，應依刑事訴訟法第301條第1項，判決如主文。
本案經檢察官任亭到庭執行職務。
中    華    民    國    99    年    1     月    27    日
                  刑事第五庭    法  官  林家聖
以上正本證明與原本無異。
如不服本判決應於收受判決後10日內向本院提出上訴書狀，並應
敘述具體理由；其未敘述上訴理由者，應於上訴期間屆滿後20日
內向本院補提理由書（均須按他造當事人之人數附繕本）「切勿
逕送上級法院」。
中    華    民    國    99    年    1     月    27    日
                                書記官  邱郁芸

司法院資訊處製作；財團法人民間司法改革基金會備份。
